【裁判字號】    95,上,608
【裁判日期】    951205
【裁判案由】    侵權行為損害賠償
【裁判全文】
臺灣高等法院民事判決                   95年度上字第608號
上  訴  人  丁○○
訴訟代理人  戊○○
被  上訴人  甲○○
            丙○○
            乙○○
上列當事人間侵權行為損害賠償事件，上訴人對於中華民國95年
５月30日台灣台北地方法院95年度訴字第5773號第一審判決提起
上訴，並為訴之追加，本院於95年11月21日言詞辯論終結，判決
如下：
    主  文
上訴及追加之訴均駁回。
第二審（含追加之訴部分）訴訟費用由上訴人負擔。
    事實及理由
一、程序部分：
  (一)本件被上訴人經合法通知，無民事訴訟法第386 條所列各款
    情形而未到場，上訴人聲請為一造辯論判決，核無不合，應
    予准許。
  (二)按訴之變更或追加， 非經他造同意，不得為之。但有第255
    條第1項第2款「請求之基礎事實同一者」之情形，不在此限
    ，民事訴訟法第255條第1項第2款及第446條第１項規定定有
    明文。又所謂請求之基礎事實同一，係指變更或追加之訴與
    原訴之主要爭點有共同性，各請求利益之主張在社會生活上
    可認為同一或關聯，而就原請求之訴訟及證據資料，於審理
    繼續進行在相當程度範圍內具有同一性或一體性，得期待於
    後請求之審理予以利用，俾先後兩請求在同一程序得加以解
    決，避免重複審理，進而為統一解決紛爭者，有最高法院91
    年度台抗字第552號裁定可資參照 。經查，上訴人於原審僅
    依民法第184條第1項及第195條規定為請求， 於本院則追加
    依民法第184條第２項違反保護他人法律致生損害、第185條
    共同侵權及第186條公務員侵權責任規定為請求 ，並主張不
    只名譽權受侵害，訴訟權亦同受侵害，因其均係主張被上訴
    人三人審理台灣台北地方法院92年度自訴字第68號偽造文書
    刑事自訴案，為違法失職之同一侵權行為事實為請求，本諸
    前開規定，前開追加自屬合法，應予准許。
二、本件上訴人主張略以：其為前台北縣中和市光復國小（下稱
    光復國小）校長，訴外人賴淑娟則為該校教師，因賴淑娟於
    民國91年在台北縣教師會網站及縣長信箱張貼毀謗上訴人之
    文字，經其向賴淑娟提起民刑事訴訟，該事件並於94年４月
    間於台灣高等法院審理中經兩造和解，由賴淑娟於前開網站
    刊登道歉啟事而終結。然賴淑娟於前開訴訟期間即92年１月
    以１個私下竊錄及剪接過的會議錄音光碟，向台灣台北地方
    法院提起92年度自訴字第68號偽造文書刑事自訴，指控上訴
    人與當時亦於光復國小任職之訴外人許靜文在光復國小90年
    1月11日校外教學檢討會（下稱系爭檢討會）會議紀錄第9點
    最後部分為不實登載。該刑事案件原由台北地院刑事庭瑞股
    受命法官行3次準備程序後，承審法官即改為被上訴人3人，
    嗣其等未再行準備程序，即在93年 4月22日交互詰問證人後
    宣告辯論終結，並於同年 5月17日判決上訴人有罪。按被上
    訴人於審理系爭案件時，未對系爭檢討會錄音帶進行當庭全
    程勘驗，有違刑事訴訟法第165條之１第2項規定之合法調查
    程序，上訴人當庭表示前開錄音帶遭剪接及錄音帶譯文有誤
    ，被上訴人均不予理會，嗣即採用該未經合法調查之錄音帶
    譯文作為判決上訴人有罪之依據，實有違刑事訴訟法第 155
    條第２項規定。又證人林惠雯、陳盈惠及張乃文均證稱就系
    爭檢討會狀況已記憶不清，惟被上訴人竟以其等證詞作為上
    訴人未於系爭檢討會表示希望與會同仁轉達訴外人賴淑霓應
    依規定請假，惟卻於系爭會議記錄作該等記載之證據，況證
    人吳麥生已證稱上訴人於系爭檢討會有為前開陳述，惟被上
    訴人竟為相反認定，且上訴人從未自白，被上訴人於無證據
    之情況下判決上訴人有罪，亦有違刑事訴訟法第154條第2項
    規定。被上訴人所為前開判決經上訴人提起第二審上訴後，
    本院刑事庭即改判上訴人無罪。惟被上訴人前開行為已侵害
    上訴人之訴訟權及名譽權，並致上訴人受有精神上痛苦，前
    開精神上痛苦及名譽損害並不因本院判決其無罪而自始不存
    在。爰依民法侵權行為法則請求被上訴人回復名譽，並賠償
    精神慰撫金新台幣（下同）１元等語，於原審為聲明：(一)被
    上訴人應於中國時報刊登如附表所示之道歉啟事１次。(二)被
    上訴人應給付上訴人１元（原審判決上訴人敗訴，上訴人不
    服提起上訴）。爰上訴聲明：(一)原判決廢棄。(二)被上訴人應
    於中國時報頭版報名稱下方刊登如附表所示之道歉啟事１次
    。(三)被上訴人應連帶給付上訴人１元。
三、被上訴人經合法通知，未據到場，惟提出書狀聲明駁回上訴
    ，並陳稱：系爭刑案係依法判決，無侵害上訴人權利之故意
    或過失等語，資為抗辯。
四、兩造不爭執之事實：
  (一)被上訴人三人係審理台灣台北地方法院92年度自訴字第68號
    偽造文書刑事自訴案之法官，該案經被上訴人三人合議庭判
    決被告即本件上訴人共同行使公務員明知為不實之事項，而
    登載於職務上所掌之公文書，足以生損害於公眾及他人，處
    有期徒刑1年4月。
  (二)上揭刑事案件嗣後經本院刑事庭93年度上訴字第1664號判決
    無罪，自訴人賴淑娟不服提起上訴經最高法院駁回上訴確定
    。
五、茲就兩造爭點分述如下：
  (一)上訴人得否不依據國家賠償法提起損害賠償之請求而逕提起
    本件民事上侵權行為損害賠償請求？
  1.按公務員因故意違背對於第3人應執行之職務，致第3人受損
    害者，負賠償責任。其因過失者，以被害人不能依他項方法
    受賠償時為限，負其責任。民法第186條第1項定有明文。是
    公務員若因過失致被害人受損害，必須被害人不能依據其他
    方法受賠償，始得依據民法侵權行為之規定訴請賠償。又按
    國家賠償法為國家為保障被害人之賠償請求所設特別規定，
    故關於公務員執行職務行使公權力時，因故意或過失不法侵
    害人民自由或權利，原應優先於民事法侵權行為之規定，依
    據國家賠償法請求國家賠償，合先敘明。
  2.查本件被上訴人雖於其所審理之偽造文書之刑事案件中，依
    據卷證資料為本件上訴人有罪之判決，但業經上訴人上訴本
    院後改判上訴人無罪，故上訴人之名譽是否因被上訴人所為
    前開尚未確定之判決而受有損害，已有疑義（最高法院69年
    度台上字第1400號判決參照）。況查，被上訴人３人係職司
    審判之法官，上訴人所主張被上訴人等３人涉及侵害其訴訟
    權或名譽權之行為，係被上訴人行使公權力之行為，並非為
    被上訴人公餘或職務無關事項，抑或執行國家之私法上事務
    ，故倘如上訴人所主張被上訴人３人有過失，涉及侵害上訴
    人訴訟權或名譽權致上訴人受有損害時，應適用國家賠償法
    向國家請求賠償，不得依據民法侵權行為規定請求賠償。然
    本件上訴人主張被上訴人執行職務侵害其權利之行為，並未
    提起國家賠償之訴，其逕依據民事侵權法則提起本件損害賠
    償之訴，尚屬無據。
  (二)被上訴人並未構成侵權行為：
  1.按「當事人主張有利於己之事實者，就其事實有舉證之責任
    。」 民事訴訟法第277條定有明文。又按「依法若係由原告
    主張權利者，應先由原告負舉證之責；若原告先不能舉證以
    證實自己主張之事實為真實，則被告就其抗辯事實即令不能
    舉證，或其所舉證證據上有疵累，亦應駁回原告之請求」，
    最高法院著有17年上字第917號判例意旨可考。 次按證據之
    取捨與證據之證明力如何及事實之認定，乃事實審法院得自
    由裁量、判斷之職權，故何種證據應予調查，其調查之範圍
    如何，法院於判決內論述其何以作此判斷之心證理由者，即
    不得任意指摘其違法（最高法院95年度台上字第1338號刑事
    判決意旨參照）。
  2.查本件被上訴人於審理台灣台北地方法院92年度自字第68號
    上訴人偽造文書刑事案件時，對於90年 1月11日由上訴人擔
    任會議主席之「89年度６年級校外教學檢討會」會議記錄，
    審酌自訴人之指述，與證人即參與該檢討會之之陳盈惠、陳
    淑芳、林惠雯、張乃文、吳麥生到庭證述情節相符，復有自
    訴人提出之系爭檢討會會議錄音帶譯文，是認上訴人部分自
    白為可採信，上訴人於該次校外教學檢討會中並未指定自訴
    人「務必轉達」賴淑霓記曠職乙事，系爭會議紀錄記載「特
    別要請賴淑娟老師....... 務必轉達」等語，與事實不符，
    乃事實審法院得自由裁量、判斷之職權。雖刑事案件調查中
    ，刑案兩造對於錄音帶有無剪接，譯文是否錯誤有爭執，經
    協議以詰問證人陳淑芳、林惠雯、陳盈惠、張乃文、詹麗敏
    、吳麥生、劉思亭方式為之，嗣並於93年４月21日勘驗錄音
    帶內容與自訴人所附譯文是否相符，更分別傳訊上述證人到
    庭詰證，有該刑案92年9月24日準備程序、93年4月21日勘驗
    筆錄，同月22日上午及下午審判筆錄可稽，經本院調卷核閱
    屬實。次查該判決中已說明，證人即出席該次會議之陳淑芳
    、林惠雯、陳盈惠、張乃文、詹麗敏、吳麥生、劉思亭，或
    證述不記得有無作成結論，或證稱不確定，並均證稱於會後
    並未曾看過系爭會議紀錄等語，證人張明賢則自承其於90年
    1 月11日開會時，並未全程參與云云，經刑事法院向光復國
    小調閱該校90年1月之原始支出憑證冊，均無90年1月11日之
    檢討會會議紀錄，認定上訴人辯稱會議紀錄有發給與會人員
    傳閱，之後並檢附於90年１月19日之原始支出憑證冊內云云
    ，與卷證資料不符，不足採信，已經於判決內論述其何以作
    此判斷之心證理由，即不得任意指摘其違法，上訴人復不能
    舉證證明被上訴人之故意或有違反保護他人法律之行為，顯
    不得認為被上訴人構成侵權行為。
六、綜上所述，上訴人主張為不足採，被上訴人抗辯尚屬可信。
    從而，上訴人本於民法侵權行為之法則，請求被上訴人應於
    中國時報頭版報名稱下方刊登如附表所示之道歉啟事１次及
    被上訴人應連帶給付上訴人１元，均為無理由，不應准許。
    原審為上訴人敗訴之判決，並無不合。上訴及追加意旨指摘
    原判決不當，求予廢棄改判，為無理由，應予駁回上訴及追
    加之訴。
七、本件事證已明，兩造其餘攻擊防禦與證據之聲明，經審酌與
    本件勝負之判斷無關，爰不逐一論列，併此說明。
八、據上論結，本件上訴及追加之訴均為無理由，依民事訴訟法
    第449條第１項、第78條、第463條、第385條第1項前段，判
    決如主文。
中    華    民    國    95    年    12    月    5     日
                    民事第七庭
                        審判長法  官  鄭三源
                              法  官  周美月
                              法  官  黃嘉烈
正本係照原本作成。
如不服本判決，應於收受送達後20日內向本院提出上訴書狀，其
未表明上訴理由者，應於提出上訴後20日內向本院補提理由書狀
（均須按他造當事人之人數附繕本）上訴時應提出委任律師或具
有律師資格之人之委任狀；委任有律師資格者，另應附具律師資
格證書及釋明委任人與受任人有民事訴訟法第466條之1第１項但
書或第2項（詳附註）所定關係之釋明文書影本。
中    華    民    國    95    年    12    月    6     日
                              書記官  倪淑芳
附註：
民事訴訟法第466條之1（第1項、第2項）：
對於第二審判決上訴，上訴人應委任律師為訴訟代理人。但上訴
人或其他法定代理人具有律師資格者，不在此限。
上訴人之配偶、三親等內之血親、二親等內之姻親，或上訴人為
法人、中央或地方機關時，其所屬專任人員具有律師資格並經法
院認為適當者，亦得為第三審訴訟代理人。


司法院資訊處製作；財團法人民間司法改革基金會備份。
